---
title: "Modelos de Regressão Linear Mistos para dados discretos: Uma abordagem utilizando MCMC através do Stan integrado ao R"
author: 
  - Felipe Vieira - RA 160424
  - Guilherme Artoni - RA 160318
output: beamer_presentation
header-includes:
  - \usepackage[utf8]{inputenc}
  - \usepackage[brazil, english, portuguese]{babel}
  - \usepackage[utf8]{inputenc}
  - \usepackage[T1]{fontenc}
  - \usepackage[fixlanguage]{babelbib}
  - \usepackage{times}

  - \usepackage{graphicx}
  - \usepackage{wrapfig}
  - \usepackage{pdfpages}
  
  - \usepackage{amsfonts}
  - \usepackage{amssymb}
  - \usepackage{amsmath}
  
  - \usepackage{fancyhdr}
  - \usepackage{subcaption}
  - \usepackage{booktabs}
  - \usepackage{caption}
  - \usepackage{float}
---

```{r setup, include=FALSE}
knitr::opts_chunk$set(echo = FALSE, message = FALSE,
                      warning = FALSE,error = FALSE,
                      fig.align = "center",
                      fig.width = 4,
                      fig.height = 3)
options(knitr.table.format = "latex")
```

Degeneração macular relacionada à idade (DMRI)
========================================================

- É uma doença atualmente sem cura;
- Leva a perda progressiva da visão central;
- Visão turva é o principal sintoma;
- É muito comum em pessoas com mais de 55 anos.

Dados
========================================================

- Grupo de Estudo de Terapias Farmacológicas para Degeneração Macular;
- O objetivo é avaliar se um novo medicamento para DMRI tem poder competitivo com o principal existente no mercado;
- Ensaios clínicos aleatorizados;
- Realizados em diferentes centros de estudos;
- 240 pacientes;
- Foi medida a  qualidade da visão de todos os pacientes no início e após 4, 12, 24 e 52 semanas.

Análise Descritiva
========================================================

```{r perfis,echo = FALSE, warning=FALSE,message=FALSE,fig.cap="Gráfico de perifs de alguns indivíduos selecionados aleatoriamente", fig.align = "center"}
library(nlme)
library(nlmeU)
library(lattice)
library(rstanarm)
library(rstan)
library(tidyverse)
library(kableExtra)

# Gera os gráficos de perfis
data(armd.wide, armd0, package = "nlmeU")
armd0.subset <- subset(armd0, as.numeric(subject) %in% seq(1, 240, 10))
xy1 <- xyplot(visual ~ jitter(time) | treat.f,
              groups = subject,
              data = armd0.subset,
              type = "l", lty = 1)
update(xy1, xlab = "Tempo (em semanas)", ylab = "Qualidade da visão", grid = "h")
```

Análise Descritiva
========================================================

```{r resumo,echo = FALSE,warning=FALSE,message=FALSE}
# Gera a tabela do número de observações em cada semana
attach(armd0)
flst <- list(time.f, treat.f)
tN <- tapply(visual, flst, FUN = function(x) length(x[!is.na(x)]))

# Médias e medianas amostrais das medidas da qualidade da visão para cada semana observada
tMn <- tapply(visual, flst, FUN = mean)
tMd <- tapply(visual, flst, FUN = median)
#colnames(res <- cbind(tN, tMn, tMd))
res <- cbind(tN, round(tMn,2), tMd)

nms1 <- rep(c("P", "A"), 3)
nms2 <- rep(c("n", "Média", "Mediana"), rep(2,3))
colnames(res) <- paste(nms1, nms2, sep = ":")
rownames(res) <- c("Início", "4smn", "12smn", "24smn", "52smn")

kable(res, align = "c", 
      caption = "Número de observações, médias e medianas de cada semana obervada.") %>%
  kable_styling(latex_options = "HOLD_position",
                font_size = 8) %>% 
  kable_styling(latex_options = "scale_down")
```

Análise Descritiva
========================================================

```{r boxplot,echo = FALSE,warning=FALSE,message=FALSE,fig.cap="Boxplots das medidas de qualidade da visão de cada tempo observado.", fig.align = "center"}
# Gera os boxplots
bw1 <- bwplot(visual ~ time.f | treat.f, data = armd0)
xlims <- c("Base", "4\nsmn", "12\nsmn", "24\nsmn", "52\nsmn")
update(bw1, xlim = xlims, pch = "|")
```

 Análise Descritiva
========================================================

* Matriz de Variâncias e Covariâncias

```{r varcov_sample,echo = FALSE,warning=FALSE,message=FALSE}
# Calcula as matrizes de variâncias e covariâncias e de correlações amostrais
visual.x <- subset(armd.wide, select = c(visual0:visual52))
varx <- var(visual.x, use = "complete.obs")
rownames(varx) <- c("Início", "4smn", "12smn", "24smn", "52smn")
colnames(varx) <- c("Início", "4smn", "12smn", "24smn", "52smn")
round(varx,2)
```

 Análise Descritiva
========================================================

*  Matriz de Correlações

```{r corr_sample,echo = FALSE,warning=FALSE,message=FALSE}
corr <- round(cor(visual.x, use = "complete.obs"),2)
rownames(corr) <- c("Início", "4smn", "12smn", "24smn", "52smn")
colnames(corr) <- c("Início", "4smn", "12smn", "24smn", "52smn")
corr
```

Modelo Misto
========================================================

$$\boldsymbol{Y}_{j(k_{j} \ \text{x} \ 1)} = \boldsymbol{X}_{j(k_{j} \ \text{x} \ p)}\boldsymbol{\beta}_{(p \ \text{x} \ 1)} + \boldsymbol{Z}_{j(k_{j} \ \text{x} \ q)}\boldsymbol{b}_{j(q \ \text{x} \ 1)}+\boldsymbol{\xi}_{j(k_{j} \ \text{x} \ 1)}$$
Onde j = 1,2,...,n é o individuo

* $\boldsymbol{Y}_{j} = (y_{j1},...,y_{jk_{j}})$: vetor resposta, no qual $k_{j}$ é o número de avaliações realizadas no individuo j.
* $\boldsymbol{X}_{j}$: matriz de planejamento associada aos efeitos fixos para o indivíduo j.
* $\boldsymbol{\beta}$: vetor de efeitos fixos
* $\boldsymbol{Z}_{j}$: matriz de planejamento associada aos efeitos aleatórios para o indivíduo j.
* $\boldsymbol{b}_{j}$: vetor de efeitos aleatórios associado ao indivíduo j.
* $\boldsymbol{\xi}_{j}$: vetor de erros associado ao indivíduo j.

Modelo Proposto
========================================================

$$Y_{it} = \beta _0 + \beta _1 x_{1i} + \beta _2 x_{2it} + \beta _3 x_{3i} + \beta _4 x_{2it} x_{3i} + b_{0i} + \xi _{it},$$

* $Y_{it}$ é a qualidade da visão do paciente i (i = 1, ..., 240) no tempo t (t = 1, 2, 3, 4, correspondendo aos valores 4º, 12º, 24º e 52º semana, respectivamente);
* $x_{1i}$ é o valor inicial da qualidade da visão;
* $x_{2it}$ é o tempo t de medição no paciente i;
* $x_{3i}$ é o indicador do tratamento, 0 se placebo e 1 caso contrário;
* $x_{2it} x_{3i}$ é a interação entre as duas covariáveis.

Modelo Proposto
========================================================

$$Y_{it} = \beta _0 + \beta _1 x_{1i} + \beta _2 x_{2it} + \beta _3 x_{3i} + \beta _4 x_{2it} x_{3i} + b_{0i} + \xi _{it},$$

* $\beta _0$ é o intercepto geral;
* $\beta _1$ é o incremento positivo ou negativo no valor esperado de $Y_{it}$ quando variado em uma unidade o valor inicial da qualidade da visão;
* $\beta _2$ é o incremento positivo ou negativo na valor esperado de $Y_{it}$, quando acrescido o tempo em uma semana entre as que foram observadas;
* $\beta _3$ é o efeito geral positivo ou negativo no valor esperado de $Y_{it}$ causado pelo tratamento;
* $\beta _4$ é o incremento positivo ou negativo sobre o valor esperado de $Y_{it}$, gerado pela variação do tempo em uma semana entre as que foram observadas sobre o paciente i que estava sob tratamento.

Modelo Proposto
========================================================

* $b_{0i}$ é o efeito aleatório específico para cada paciente. Tal que $b_{0i} \sim \cal{N}(\text{0}, \ \tau) \ \forall$ i;
* $\xi _{it}$ é o erro aleatório. Tal que  $\xi _{it} \overset{\small{iid}}{\sim} \cal{N}(\text{0}, \ \sigma ^\text{2}) \ \forall$ i e t;
* $b_{0i}$ representa uma variação especifica do $\beta _0$ para cada paciente.

Modelo Proposto
========================================================

* Forma matricial do modelo para o indivíduo i  

$$
\begin{pmatrix}
Y_{i1} \\
Y_{i2} \\
Y_{i3} \\
Y_{i4} \\
\end{pmatrix} 
=  
\begin{pmatrix}
1 & x_{1i} & 4 & x_{3i} & 4x_{3i}\\ 
1 & x_{1i} & 12 & x_{3i} & 12x_{3i}\\
1 & x_{1i} & 24 & x_{3i} & 24x_{3i}\\
1 & x_{1i} & 52 & x_{3i} & 52x_{3i}\\
\end{pmatrix}
\begin{pmatrix}
\beta_0 \\
\beta_1 \\
\beta_2 \\
\beta_3 \\
\beta_4 \\
\end{pmatrix} +
\begin{pmatrix}
1 \\
1 \\
1 \\
1 \\
\end{pmatrix} b_{0t}
+ \begin{pmatrix}
\xi_{i1} \\
\xi_{i2} \\
\xi_{i3} \\
\xi_{i4} \\
\end{pmatrix}
$$

Modelo Proposto
========================================================

* Estrutura Uniforme da matriz de Variâncias e Covariâncias

$$
\begin{pmatrix}
\sigma^{{2}} + \tau & \tau & \tau & \tau \\
\tau & \sigma^{{2}} + \tau & \tau & \tau \\
\tau & \tau & \sigma^{{2}} + \tau & \tau \\
\tau & \tau & \tau & \sigma^{{2}} + \tau
\end{pmatrix}
$$

Slide With Plot
========================================================

$$\alpha(\theta,\phi) = min\{1,\frac{\pi(\phi)\text{q}(\phi,\theta)}{\pi(\theta)\text{q}(\theta,\phi)}\}$$

